臺灣高雄地方法院民事判決　　　　　　99年度勞簡上字第41號
上　訴　人　梁圜繡
訴訟代理人　黃金龍律師
複代理人　　楊岡儒律師
被上訴人　　歐大慶即髮秀仕瞬型屋
訴訟代理人　柯尊仁律師
上列當事人間給付薪資事件，上訴人對於民國99年8 月12日本院
高雄簡易庭99年度雄勞簡字第11號第一審簡易判決提起上訴，經
本院於民國100年1 月13日言詞辯論終結，判決如下：
    主      文
上訴駁回。
第二審訴訟費用由上訴人負擔。
    事實及理由
一、上訴人起訴主張：上訴人於民國97年5 月25日受雇於被上訴
    人擔任設於高雄市○○區○○路62之10號11樓之「髮秀仕瞬
    型屋」之髮型設計師，並於大賣場從事百元剪髮工作。詎料
    ，被上訴人竟於98年12月20日下午6 時許，以業務需要為由
    ，令副理即訴外人林碧霞無預警將上訴人解雇，並於結算當
    日業績後，即令上訴人離開，然被上訴人仍積欠98年12月薪
    資新臺幣（下同）1,332 元，爰依民法第486 條僱傭契約之
    法律關係請求被上訴人給付薪資；且上訴人受雇於被上訴人
    1 年9 月，以離職前6 個月之平均工資29,707元計算，依勞
    動基準法（下稱勞基法）第16條、勞工退休金條例第12條規
    定，被上訴人應給付25,375元資遣費及19,805元之20日預告
    期間工資，另上訴人亦得依勞基法第38條請求7 日特別休假
    工資6,932 元。又被上訴人應依勞基法第28條之規定為上訴
    人投保勞工保險，並依勞工退休金條例第6 條之規定設立勞
    工退休金個人專戶提撥至少百分之6 之勞退金，惟被上訴人
    未為上訴人投保及提撥，致上訴人受有無法請領6 個月之失
    業給付106,945 元之損害；另被上訴人未提撥之退休金性質
    應為工資之一部，故上訴人自得請求此19個月之勞工退休年
    金保險費或勞工退休準備金33,866元，且被上訴人違反勞基
    法及勞工退休金條例之規定，顯係違反保護他人之法律，爰
    依侵權行為及民法第487 條之1 之規定請求此失業補助金及
    勞工退休年金保險費或勞工退休準備金33,866元，綜上，爰
    依勞基法第16條、第28條、勞工退休金條例第6 條、第12條
    、僱傭契約及侵權行為之法律關係提起本件訴訟，並聲明：
    (一)被上訴人應給付上訴人194,225 元及自起訴狀繕本送達翌
    日起至清償日止，按年息百分之5 計算之利息。(二)願供擔保
    請准宣告假執行。
二、被上訴人則以：上訴人受雇於被上訴人擔任剪髮師，於小港
    紅歡大賣場宏平店工作，依員工守則規定，於上班期間不得
    任意離開櫃位，如需購餐或至化妝室，應交代鄰近互助櫃照
    料並盡快回店，且於工作期間不得在其他地方兼職而有忠誠
    義務，惟上訴人於98年12月7 日在被上訴人營業所附近紅歡
    大賣場港信店開設「髮世界」，從事與被上訴人相同性質、
    經營模式相同之剪髮業務，復於離職後旋在緊鄰紅歡大賣場
    宏平店附近之漢民路開設另一「髮世界」，並於上班時向客
    戶散發其所經營「髮世界」名片，慫恿其他員工跳槽，另留
    下客戶資料作為營運聯繫之用，且經常早退外出，被上訴人
    經客戶投訴始知上情，並與上訴人協商後，上訴人乃自動離
    職；且上訴人違反勞動契約或工作規則情節重大，依勞基法
    第13條第1 項第4 款及同法第18條之規定，被上訴人得終止
    勞動契約，且毋須給付資遣費及預告期間工資；上訴人另主
    張被上訴人未給予特別休假，被上訴人應給付特別休假工資
    云云，被上訴人否認，上訴人應舉證以實其說。至上訴人於
    受雇期間，被上訴人應上訴人要求為其加入勞工保險，依行
    規與上訴人約定投保單位為高雄市理髮美容業職業工會（下
    稱工會），投保金額為19,200元，並逐期為其完納保費每月
    給付1,332 元，並未如上訴人所述未為其投保，又上訴人既
    投保於工會，被上訴人並無扣繳勞工退休金保險費之必要，
    也無自上訴人薪資內扣除，上訴人請求給付此部分薪資
    33,866元，並無理由；又上訴人已於離職前自行成立髮世界
    營業，並無失業，自無請求失業補助金之問題，且上訴人既
    已同意投保於工會，嗣後又向被上訴人請求，顯有違反民法
    第148 條權利濫用原則，從而，上訴人主張並無理由，並聲
    明：上訴人之訴駁回。
三、原審經審理結果，判命被上訴人應給付上訴人特別休假工資
    6,376 元及自99年4 月2 日起至清償日止，按年息百分之5
    計算之利息，而駁回上訴人其餘請求（其中被上訴人於原審
    辯論終結前已自行給付上訴人所積欠之98年工資1,332 元，
    故原審以欠缺訴之利益而駁回上訴人該部分請求），上訴人
    不服，提起上訴，並於本院聲明：(一)原判決不利於上訴人之
    部分廢棄；(二)上開廢棄部分，被上訴人應再給付上訴人186,
    517 元，及自99年4 月2 日起至清償日止，按週年利率5%計
    算之利息；(三)上開廢棄部分及第二審訴訟費用由被上訴人負
    擔。被上訴人則於本院聲明：(一)上訴駁回。(二)第二審訴訟費
    用由上訴人負擔。（至原審判決被上訴人敗訴部分，未據被
    上訴人提起上訴，已告確定）
四、兩造不爭執事項：
  (一)上訴人於97年5月25日受雇於被上訴人所經營之「髮秀仕瞬
    型屋」擔任髮型設計師，並於98年12月20日離職。
  (二)於98年12月7日，上訴人以其名義於高雄市○○區○○路169
    號申請營業登記設立「髮世界」。
  (三)上訴人薪資為為一位客人剪髮50元，若未達到400 位客人，
    每月仍有固定底薪2 萬元。
  (四)上訴人投保於工會時，被上訴人每月給付上訴人1,332 元保
    險費用。
  (五)被上訴人分別匯入上訴人帳戶之薪資加計工會投保金額：98
    年11月為26,482元、98年10月為26,332元、98年9 月為
    29,332元、98年8 月為34,582元、98年7 月為30,182元、98
    年6 月為31,332元。另98年12月1 日至20日上訴人薪資含工
    會投保金為15,032元。
五、上訴人主張被上訴人於98年12月20日不當將其解職，而終止
    兩造之勞動契約，故其得請求被上訴人給付預告工資、資遣
    費及特別休假未休之工資，又被上訴人將上訴人投保於工會
    ，致無法領取失業給付，且疏未提撥勞退金，應給付上訴人
    等情，為被上訴人所否認，並以前開情詞置辯。是本件兩造
    之爭點為：(一)本件勞動契約是否為被上訴人所終止？(二)被上
    訴人終止兩造之勞動契約是否有理由？上訴人是否得請求被
    上訴人給付資遣費、預告工資？(三)上訴人是否得請求被上訴
    人給付6 個月失業給付、應提撥之勞退基金？茲分述如下：
  (一)本件勞動契約是否為被上訴人所終止？
    查上訴人主張被上訴人於98年12月20日持宣傳單（見原審卷
    第41頁）表示該「髮世界」與上訴人相關，上訴人「不用作
    了」，而解雇上訴人等語，核與被上訴人所述其曾因該宣傳
    單要求上訴人離職之情形互核相符，則於98年12月20日當天
    ，應係被上訴人片面向上訴人表示終止兩造之勞動契約之事
    實，應堪認定。至被上訴人雖抗辯上訴人乃同意離職，惟為
    上訴人所否認，且被上訴人亦未提出相關證明可資佐證，故
    其上開抗辯，自難憑信。
  (二)被上訴人終止兩造之勞動契約是否有理由？上訴人是否得請
    求被上訴人給付資遣費、預告工資？
  1.按勞動契約係約定勞雇關係權義之契約，雙方須依誠信原則
    行使債權、履行債務。又因此類契約原則上多具有長期性，
    且端賴彼此間信任關係加以維繫，遂須以勞雇雙方相互忠誠
    及照顧義務作為履行契約權利義務之基礎。準此，勞工基於
    勞動契約所負義務不僅止於勞務給付，更包括諸如服從雇主
    指揮監督、遵守工作規則、守密、競業禁止及審慎勤勉之忠
    誠義務。是倘勞工果有違反上述義務，即難於維持雇主對事
    業之統制權與企業秩序，自可認定勞工有違反勞動契約或工
    作規則之情事，尚不以必須明文訂定者為限。其次，勞工有
    違反勞動契約或工作規則，情節重大者，雇主得不經預告終
    止契約；且雇主以此事由終止勞動契約時，勞工不得向雇主
    請求加發預告期間工資及資遣費，勞動基準法第12條第1 項
    第4 款及第18條第1 款分別定有明文。至上述條文所稱「情
    節重大」係不確定之法律概念，要不得僅就雇主所訂工作規
    則之名目條列是否列為重大事項作為決定之標準，仍須審酌
    勞工違反工作規則之具體事項，客觀上已難期待雇主採用解
    僱以外之懲處手段而繼續其僱傭關係，且雇主所為之懲戒性
    解僱與勞工違規行為在程度上須屬相當，方能屬之。至勞工
    之違規行為態樣、初次或累次、故意或過失違規、對雇主及
    所營事業所生之危險或損失、勞雇間關係之緊密程度、勞工
    到職時間之久暫等，均為是否已達到懲戒性解僱之衡量標準
    ，合先敘明。
  2.經查，上訴人於98年12月7 日，以其名義於高雄市○○區○
    ○路169 號申請營業登記設立「髮世界」，而該髮世界與被
    上訴人所經營之「髮秀仕」經營模式及型態完全相同，為百
    元剪髮店，有被上訴人所提出紅歡大賣場98年12月11日至99
    年1 月7 日廣告傳單、髮世界照片及營利事業登記資料在卷
    可證（見原審卷第31至43頁），足證上訴人所申請設立之「
    髮世界」剪髮與被上訴人有競爭關係甚明；又上訴人於98年
    11月5 日曾出面代表「髮世界」與紅歡企業股份有限公司（
    下稱紅歡公司）簽訂租賃契約，有紅歡公司與「髮世界」簽
    訂之租賃契約在卷可證（見本院卷第52頁），足認上訴人係
    直接參與「髮世界」之籌備成立甚明；又上訴人於97、98年
    度所得稅申報資料，均有分別申報髮世界營利所得31,200元
    、32,928元，亦有稅務電子閘門財產所得調件明細表在卷足
    憑（見原審卷第17-1頁、本院卷第74頁），亦足認上訴人確
    有營業之行為，是認上訴人乃違反勞動契約中勞工當然應遵
    守之競業禁止義務，而情節顯然重大。
  3.上訴人雖主張該「髮世界」乃因其朋友莊家源表示需技術執
    照，故借用其名義所申請開立，其並無在該「髮世界」營業
    等語，而證人莊家源到庭雖亦證稱「髮世界」係因其沒有技
    術證而向上訴人借名登記云云，惟依營業登記規則之規定，
    申請登記營業負責人毋需任何技術執照，且經原審函詢登記
    機關財政部高雄市國稅局小港稽徵所、財政部臺北國稅局亦
    同此認定，有99年6 月21日財高國稅港營業字第0990003502
    號、99年6 月18日財北國稅審三字第0990224320號函為證，
    ；再者，證人莊家源於本院復證稱：其並無負債或與他人有
    糾紛等語（見本院卷第65頁），既莊家源本身並無負債或與
    他人有糾紛之情事，且辦理營業登記又無須任何技術執照，
    則莊家源實無借用上訴人名義辦理登記之必要，參酌上開各
    節，足見上訴人辯稱僅借名予莊家源辦理登記，及莊家源證
    稱係向上訴人借名登記，均非實在。
  4.既上訴人有上開違反競業禁止義務，而情節顯然重大之情事
    ，故被上訴人於98年12月20日以上訴人違反工作規則及勞動
    契約情節重大而依勞基法第12條第1 項第4 款不經預告通知
    上訴人終止勞動契約，與法自無不合，兩造之勞動契約於同
    日同時終止，故被上訴人係依勞基法第12條第1 項第4 款合
    法終止兩造之勞動契約，依同法第18條之規定，上訴人自不
    得請求被上訴人應給付資遣費及預告期間工資。
  (三)上訴人是否得請求被上訴人給付6 個月失業給付、應提撥之
    勞退基金？
  1.按被保險人於非自願離職辦理退保當日前三年內，保險年資
    合計滿一年以上，具有工作能力及繼續工作意願，向公立就
    業服務機構辦理求職登記，自求職登記之日起十四日內仍無
    法推介就業或安排職業訓練，得申請失業給付；本法所稱非
    自願離職，指被保險人因投保單位關廠、遷廠、休業、解散
    、破產宣告離職；或因勞動基準法第十一條、第十三條但書
    、第十四條及第二十條規定各款情事之一離職，就業保險法
    第11條第1 項、第3 項定有明文。上訴人主張因被上訴人為
    其投保於工會，導致其無法請領失業給付，受有失業給付10
    6,945 元之損害云云，惟上訴人乃因勞基法第12條第1 項第
    4 款遭被上訴人終止勞動契約而離職，與前開得請領失業給
    付之情形未合，上訴人本即不得請領失業給付，自無無法請
    領失業給付106,945 元之損害，則上訴人此部分主張，顯屬
    無由。
  2.次按雇主應為適用本條例之勞工，按月提繳退休金，儲存於
    勞保局設立之勞工退休金個人專戶。雇主每月負擔之勞工退
    休金提繳率，不得低於勞工每月工資百分之六，勞工退休金
    條例第6 條、第14條規定甚明。而此勞工退休金與勞工保險
    非屬同一給付即雇主除有為勞工投保勞工保險之義務外，另
    須依前開條文自行提繳勞工退休金於所設立之勞工退休金專
    戶。而雇主為勞工投保勞工保險及提繳退休金之金額由雇主
    負擔，此為基於法令強制要求雇主所需履行之勞動契約附隨
    義務，故提繳之退休金及應分擔之勞工保險金，自非屬勞工
    之工資。上訴人主張被上訴人未提撥勞退金，而該勞退金為
    工資之一部應給付於上訴人，又被上訴人違反保護他人之法
    律，故依侵權行為、民法第487 條之1 為請求權基礎，被上
    訴人應給付上訴人勞退基金33,866元等語，被上訴人則以上
    訴人投保於工會毋須提繳等語資為抗辯。查勞工保險與勞工
    退休金誠屬二事，不因上訴人投保於工會而免除被上訴人應
    為其受雇人即上訴人提繳勞工退休金之義務，故被上訴人依
    勞動契約之規定自應為上訴人提繳退休金於設立之勞工專戶
    ，惟前開應提繳之金額，僅係存於勞工個人專戶，作為退休
    基金，勞工須合於請領退休金之要件，始得請領，現上訴人
    既未符合得請領退休金之條件，則上訴人對專戶內之款項，
    原不得有任何主張，其損害自尚未發生，是上訴人主張受有
    損害，請求給付云云，自無所據；另按民法第487 條之1 所
    規定「受雇人服勞務，因非可歸責於自己之事由，致受有損
    害者，得向僱用人請求賠償」，乃指勞工因提供服務所致生
    之損害，雇主之無過失損害賠償責任，與本件上訴人所主張
    之事實並無任何適用之餘地，上訴人以此請求，顯有所違誤
    ；末勞工退休提繳金由雇主負擔，但非屬工資，上訴人自無
    以該退休金為工資之一部，請求被上訴人給付工資，併此敘
    明。故上訴人依侵權行為、民法第487 條之1 請求被上訴人
    應給付勞工退休金33,866元，並無理由，應予駁回。
六、綜上所述，上訴人違反競業禁止義務之情節重大，經被上訴
    人依勞基法第12條第1 項第4 款之規定終止兩造間之勞動契
    約後，上訴人依法自無從請求被上訴人給付資遣費、預告工
    資及6 個月之失業給付；另被上訴人雖未為上訴人提繳退休
    金，但上訴人就此尚未發生損害，且此一款項亦非屬工資，
    則上訴人請求被上訴人給付此部分之款項，亦屬無由，應予
    駁回，其假執行之聲請亦失所附麗，應併予駁回。原審就此
    為上訴人敗訴之判決並駁回此部分假執行之聲請，並無不合
    ，上訴意旨指摘原判決此部分不當，求予廢棄改判，為無理
    由，應予駁回。
據上論結，本件上訴為無理由，依民事訴訟法第436 條之1 第3
項、第449 條第1 項、第78條，判決如主文。
中    華    民    國   100    年    1     月    27    日
                  民事第六庭    審判長法  官  楊國祥
                                      法  官  李怡諄
                                      法  官  曾子珍
正本係照原本作成。
本判決不得上訴。
中    華    民    國   100    年    1     月    27    日
                                      書記官  何慧娟